【裁判字號】    93,訴,776
【裁判日期】    950505
【裁判案由】    違反槍砲彈藥刀械管制條例等
【裁判全文】
臺灣士林地方法院刑事判決               93年度訴字第776號
公  訴  人  臺灣士林地方法院檢察署檢察官
被      告  乙○○
選任辯護人  黃重鋼律師
            林詠嵐律師
被      告  甲○○
選任辯護人  翁方彬律師
上列被告等因違反槍砲彈藥刀械管制條例等案件，經檢察官提起
公訴（93年度偵字第9632號），本院判決如下：
    主  文
乙○○共同未經許可，持有手槍，處有期徒刑柒年，併科罰金新
臺幣壹拾萬元，罰金如易服勞役以新臺幣玖佰元（即銀元佰元
）折算壹日。扣案之義大利ＥＡＡ廠製ＷＩＴＮＥＳＳ- Ｐ型口
徑9 釐米制式半自動手槍壹把（含彈匣壹個，槍枝管制編號0000
000000號）沒收。
甲○○無罪。
    事  實
一、緣丁○○之友人與甲○○之子朱宏文之間存有債務，嗣由朱
    宏文承擔丁○○所有，惟登記於乙○○名下之車牌號碼Ｙ3
    －7679號BENZ（即賓士）廠牌之自用小客車貸款新臺幣（下
    同）1,000,000 元以為抵償，惟朱宏文僅給付數期貸款後，
    即無力償還，乙○○與丁○○（經本院通緝中，緝獲後另行
    審結）竟基於未經許可持有手槍之犯意聯絡，乃於民國93年
    10月24日晚上8 時許共同攜帶已裝填具殺傷力，口徑9 釐米
    之制式子彈9 顆之具殺傷力之義大利ＥＡＡ廠製ＷＩＴＮＥ
    ＳＳ- Ｐ型口徑9 釐米制式半自動手槍（含彈匣1 個，槍枝
    管制編號0000000000號）1 把，由丁○○駕駛車牌號碼Ｙ3
    －7679號之自用小客車，一起前往朱宏文位於臺北市○○區
    ○○街49巷17號住處欲催討債務，並於抵達時先將上開自用
    小客車停放於臺北市○○街64巷巷口處而未熄火。乙○○、
    丁○○即先後下車步行至甘州街64巷內之臺北市○○區○○
    街49巷17號之朱宏文家後門處，並大聲敲門，甲○○之妻子
    戊○○聞聲前來應門，知悉乙○○、丁○○之來意後，即告
    以朱宏文不在家，詎乙○○、丁○○2 人得知朱宏文並不在
    家，且出來應門之戊○○係朱宏文之母，竟萌生共同妨害自
    由之犯意聯絡，由乙○○將上開手槍上膛後抵住戊○○右耳
    上方，丁○○則架住戊○○肩膀處，致戊○○不能抗拒，以
    此方法共同強押戊○○步行至臺北市○○街64巷巷口上開自
    用小客車停放處，隨即欲將戊○○強行推入上開自用小客車
    之右前座；而戊○○之夫甲○○原在上開臺北市○○區○○
    街49巷17號家中臥房準備就寢，聽聞敲門之巨響遂起身察看
    ，見戊○○已遭乙○○、丁○○二人強押出門，且正欲推入
    上開自用小客車右前座內，遂即刻追出門外與乙○○、丁○○理論，要其等不要對戊○○作此舉動，雙方發生爭執，惟
    戊○○半身仍遭乙○○推入車內。戊○○見丁○○似欲至駕
    駛座駕駛車輛，惟恐遭該車載走，即乘其上半身已遭推入該
    車內之機會拔下該車鑰匙。甲○○見乙○○、丁○○2 人仍
    由乙○○持槍妨害戊○○之行動自由，丁○○且已返至上開
    自用小客車駕駛座旁，其等來意不善，即先與之言語爭執，
    予以嚇阻，惟見乙○○、丁○○並無停手之意，遂認倘戊○○確為乙○○、丁○○挾持而去，恐遭不測，遂基於正當防
    衛意思，乘乙○○正將戊○○推上車牌號碼Ｙ3 －7679號自
    用小客車右前座而不備時，趨前將乙○○手上所持有之上開
    手槍1 把奪下並持有該手槍暨彈匣內子彈。乙○○、丁○○
    見狀，即先後與甲○○爭奪、拉扯欲取回該遭奪之槍彈，甲○○一時情急即扣發扳機，先後朝乙○○所在地上、乙○○
    、丁○○下身部位開槍而接續擊發6 槍，致乙○○的左腳直
    接遭到槍擊，頭頂部則為地上彈射之流彈所傷，因而受有頭
    頂頭皮槍傷合併頂骨線狀骨折、左腳貫穿傷等普通傷害（未
    達重傷之程度），丁○○則於左大腿、生殖器部位及右小腿
    處各遭到槍擊，因而受有左臀貫穿傷及陰莖貫穿槍傷、左大
    腿合併股骨下段複雜性骨折、右小腿貫穿槍傷等普通傷害（
    未達重傷之程度），乙○○、丁○○2 人因受到槍擊受傷均
    跌坐在地上，丁○○且仍拉扯甲○○衣服，甲○○見防衛行
    為已見成效，遂又另基於普通傷害之意思，以所持手槍握把
    下緣敲擊丁○○頭部一下（並未成傷），藉以擺脫丁○○之
    拉扯。此時，甲○○見自己一時情急，連續扣發扳機已造成
    乙○○、丁○○2 人受傷，遂持上開手槍朝臺北市○○○路
    方向漫無目的行走。嗣員警張宏銘、李權桂、李源謙等人於
    晚上8 時許接到勤務中心通報，前往案發現場處理，嗣後並
    在臺北市○○○路、延平北路口附近發現甲○○，甲○○見
    員警前來，即主動向員警張宏銘等人交出手槍1 把，並表明
    槍擊案係其所為，而扣得手槍1 把（含彈匣1 個，暨彈匣內
    尚未擊發之子彈3 顆，嗣經送鑑後於鑑驗過程中均經擊發試
    射，已失其違禁物之性質），嗣並於車牌號碼Ｙ3 －7679號
    自用小客車停放之臺北市○○街64巷巷口處，扣得彈殼6 顆
    、彈頭4 個。
二、案經臺北市政府警察局大同分局報告臺灣士林地方法院檢察
    署檢察官偵查起訴。
    理  由
壹、被告乙○○部分：
一、訊據被告乙○○雖坦承其於上揭時、地，與丁○○共乘車號
    Ｙ3 －7679號之自用小客車，先行停放於臺北市○○街64巷
    巷口，並同至朱宏文臺北市○○區○○街49巷17號住處向朱
    宏文催討朱宏文積欠丁○○之該車貸款債務，惟並未見到朱
    宏文等情，並矢口否認有何未經許可持有手槍、子彈，以及
    非法方法剝奪朱宏文之母親戊○○行動自由之犯行，辯稱：
    當時應門的是甲○○，扣案制式手槍也是甲○○的，是戊○○與甲○○一起追打伊與丁○○；如要押人也不會押朱宏文
    母親戊○○云云；其選任辯護人並為其辯護略以：(一)被告甲○○之子朱宏文積欠被告丁○○友人1,000,000 元，即協議
    由朱宏文負責償還車牌號碼Ｙ3 －7679號之自用小客車貸款
    ，以抵償債務，詎朱宏文償還前幾期貸款後即拒不付款；本
    案事實係93年10月24日晚間，被告乙○○、共同被告丁○○
    至臺北市○○街49巷17號朱宏文住處索討債務，當時係由被
    告甲○○應門，詎被告甲○○一聽共同被告丁○○表示「若
    找不到朱宏文下落，還是會再回來找」等語後大怒，趁被告
    乙○○、共同被告丁○○2 人離開時，基於殺人犯意持槍衝
    出，先朝被告乙○○腿部開1 槍，被告乙○○當場倒地，隨
    即又朝共同被告丁○○大腿開兩槍、鼠蹊部開1 槍，轉身再
    朝被告乙○○頭部開1 槍，並大聲喝罵「給你死」等語，繼
    而以槍柄毆打共同被告丁○○頭部，戊○○則在場助勢追打
    乙○○，槍枝既係被告甲○○攜出，被告乙○○、丁○○自
    無共同持有槍彈之事實。(二)內政部警政署刑事警察局鑑驗書
    不足資為認定被告乙○○、共同被告丁○○2 人共同持有槍
    彈之證據，其上採得被告乙○○DNA ，亦有可能係被告甲○○持槍柄毆打被告乙○○頭部之血跡或皮屑殘留所留下，或
    者拉扯搶奪槍枝過程中所留下；且被告甲○○緊握槍枝，何
    以扣案手槍上並未明確鑑得被告甲○○所遺之DNA ？足見上
    開鑑驗書證明力不足。(三)被告乙○○、丁○○係以朱宏文為
    討債對象，並無強押戊○○上車，使單純債務問題演變為重
    大刑案之動機。(四)依證人吳茲德於偵查中證述內容（93年11
    月28日偵訊筆錄參照），應是被告甲○○與被告乙○○、丁○○2 人先起口角爭執，戊○○所稱「你給我押」、「你給
    我敲頭」或係虛捏被害情狀，或係要被告甲○○續為攻擊被
    告乙○○、共同被告丁○○之意；(五)證人朱羽安則承認其祖
    母戊○○於開庭前教伊說「不要說阿公跟別人在吵架」，足
    見被告甲○○確有與被告乙○○、丁○○2 人爭執，證人朱
    羽安證詞經過指導，因認上開證據均不足為不利被告乙○○
    之認定云云。
二、本院查：
  (一)扣案之手槍1 支（含彈匣1 個及子彈3 顆）及警於臺北市○○街64巷巷口車牌號碼Ｙ3 －7679號自用小客車停放處採得
    之彈殼6 顆、彈頭4 個（見刑事案件採驗紀錄表，偵卷第
    238 頁參照）經送請內政部警政署刑事警察局以性能檢驗法
    、制式子彈試射法、比對顯微鏡比對法鑑驗，其結果略以：
    1.送鑑手槍壹支（槍枝管制編號0000000000號），認係義大
    廠製WITNESS-P 型口徑9mm 制式半自動手槍，槍號因磨滅過
    深，無法重現；槍管內具6 條來復線，機械性能良好，可擊
    發同口徑制式子彈；2.送鑑子彈3 顆（試射3 顆），認均係
    口徑9mm （9 ×19mm）之制式子彈，認均具殺傷力；3.送鑑
    彈殼6 顆，認均係已擊發之口徑9mm 制式彈殼（9 ×19mm）
    ；4.送鑑彈頭4 顆，認係已擊發之口徑9mm 之制式彈頭。5.
    送鑑彈殼6 顆，經以比對顯微鏡比對結果，其彈底特徵紋痕
    均相吻合，認均係由同一槍枝所擊發；又經與槍枝管制編號
    0000000000槍枝試射之彈殼比對結果，其彈底特徵紋痕均相
    吻合，認均係由該槍枝所擊發；送鑑彈頭4 顆，經以比對顯
    微鏡比對結果，其上來復線特徵紋痕均相吻合，認均係由同
    一槍枝所擊發；又經與槍枝管制編號0000000000槍枝試射之
    彈頭比對結果，其來復線特徵紋痕均相吻合，認均係由該槍
    枝所擊發，有內政部警政署刑事警察局93年12月9 日刑鑑字
    第0930218589號槍彈鑑定書1 紙在卷可稽（臺灣士林地方法
    院檢察署93年度偵字第9632號卷【下稱偵卷】第241 頁以下
    參照）。從而，扣案手槍1 把（含彈匣1 個）、制式子彈3
    顆確具殺傷力乙情，當堪認定。至業經擊發之子彈6 顆，又
    確肇致被告乙○○受有頭頂頭皮槍傷合併頂骨線狀骨折、左
    腳貫穿傷等傷害（未達重傷之程度），共同被告丁○○則於
    左大腿、生殖器部位及右小腿處各遭到槍擊，因而受有左臀
    貫穿傷及陰莖貫穿槍傷、左大腿合併股骨下段複雜性骨折、
    右小腿貫穿槍傷等傷害，有被告乙○○93年10月25日慶生醫
    院診斷證明書1 紙、93年11月18日亞東醫院診斷證明書1 紙
    （偵卷第27頁、第261 頁分別參照）、共同被告丁○○93年
    10月25日、93年10月28日慶生醫院診斷證明書影本各1 紙（
    偵卷第26頁、第177 頁分別參照）在卷可稽，則業經擊發之
    子彈6 顆雖無從再行試射鑑驗，惟堪認亦具殺傷力無訛。
  (二)被告乙○○及其選任辯護人固均辯稱被告乙○○及共同被告
    丁○○均無持有扣案槍彈之犯行，實情係被告乙○○與共同
    被告丁○○於上揭時、地前往朱宏文住處討債未果，當時係
    被告甲○○出來應門，後來因共同被告丁○○稱還要再回來
    ，被告甲○○遂心生不滿，遂持扣案手槍槍擊被告乙○○、
    共同被告丁○○云云；被告甲○○則辯稱該扣案槍彈係被告
    乙○○、共同被告丁○○前往討債未果，被告乙○○、丁○○基於持有手槍、妨害自由之犯意聯絡，由被告乙○○持以
    強押戊○○上車之槍彈等語，所述情節迥然有異。經查：
  1.案發經過情形，業據證人戊○○於偵查及本院審理時結證略
    以：當天晚上快要8 點左右，有人來敲門，伊先生即被告甲○○已先就寢，伊原本在廚房，就去開門，當伊打開大門裡
    面的木門時，伊問這麼晚，要作何事，他們說要找小朱，伊
    說小朱不在，他們就問伊是否是小朱的媽媽，伊說是，他們
    就說留1 個電話（號碼）要伊轉給小朱，伊稱好，然後就打
    開鐵門要拿電話（號碼），結果一打開，他們就把伊衣領抓
    住，就說欠錢是否要還？伊想說伊沒有欠錢，但是他們說是
    小朱欠的錢，要伊叫小朱，伊說現在不知道小朱在何處，他
    們就要伊跟他們走。伊說又不是伊欠錢，為何要伊一起走，
    但是他們就動手抓伊，其中1 個人站在伊右方環住伊右肩膀
    ，且有拿1 個硬硬的東西抵住伊右耳上方；另外左邊的那個
    人則是推著伊走，伊就怕了，就一直說：「你們押我沒有意
    思，因為又不是我欠錢」；也有以台語說「你把我押，你打
    我頭」，但他們仍往巷子口的賓士車走，就要推伊上車，他
    們是要伊上副駕駛座，因為兩邊的車門都沒有關，車子也沒
    有熄火，然後伊上半身就趴在副駕駛座上，腳沒有進車內，
    其中1 人在撥伊腳進車內，另一人叫伊趕快進去，當時伊心
    想：他們的鑰匙怎麼還插在車上，就把車鑰匙拔下來，藉以
    阻止他們載走伊。當時伊不知伊先生即被告甲○○是否已經
    到場。結果車子鑰匙被伊拔下來沒多久，就聽到砰砰的聲音
    ，應該就是槍枝擊發的聲音。從伊出家門口，到賓士車的途
    中約有20公尺的距離，當伊趴在賓士車的副駕駛座時，伊好
    像有聽到伊先生的聲音說「少年，有話好好說」，後來伊聽
    到砰砰聲就不省人事等語（93年11月4 日偵訊筆錄，偵卷第
    110 頁以下參照、本院95年3 月2 日審判筆錄第3 頁至第10
    頁參照）。被告甲○○亦以證人身分經交互詰問後證述略以
    ：扣案手槍並非伊所有。當天是颱風夜，伊很早就睡覺，伊
    聽到有狗叫及有人敲門的聲音，後來又聽到有人在吵架的聲
    音，伊聽到戊○○喊「你給我押」的聲音就起來，從房間出
    來看一下，是外面在吵吵鬧鬧的聲音，伊就從家裡出去看，
    看到丁○○、乙○○2 個人要押伊太太上車，因為距離不是
    很遠，大約20公尺左右，當時他們已經在馬路上，約是在副
    駕駛座的車門邊，該車兩邊車門都打開。伊見狀儘速走近，
    然後就問他們有什麼事情，他們就要伊走開，伊就看到站在
    戊○○後面，要推戊○○上車的那個人手上有1 支黑黑的東
    西，伊就把那東西搶下來，搶下來以後，他們就來搶槍，在
    拉拉扯扯中，伊就擊發該槍枝，當第一槍擊發時，戊○○已
    經被推上車，第一槍先打中副駕駛座這邊、跟伊搶槍的人，
    當時伊與該人距離很近，只有一步之差；後來比較靠近該車
    正駕駛座的人過來要奪槍，拉拉扯扯，伊因緊張就又擊發了
    幾槍。伊有拿槍托打靠近正駕駛座之人的頭等語（本院95年
    3 月5 日審判筆錄第11頁至第18頁參照）。核證人戊○○、
    甲○○上開所證，大致相符。至證人即被告甲○○之孫朱羽
    安（93年11月16日偵訊筆錄，偵卷第205 頁以下參照）、證
    人即被告甲○○之鄰居陳添根（93年11月28日偵訊筆錄，偵
    卷第161 頁至第165 頁參照）雖就案發情形並未全程見聞，
    惟其等就當日甲○○已先就寢，戊○○先去應門，甲○○嗣
    後追出，嗣始聽見鞭炮聲（即槍聲）等情，亦均為一致之證
    述。證人陳添根且結證稱：93年10月24日晚上8 時左右，先
    聽到戊○○與2 、3 個男子在朱家門口大聲吵架，戊○○說
    ：「你給我踹鐵門，你跟我叫就好」，接著戊○○就與那2
    、3 男子一起走到巷口，因為他們邊走邊吵，所以有聽到戊○○與那2 、3 個男子爭吵的聲音，男子說要找戊○○兒子
    ，戊○○說「錢不是我欠你，是我兒子欠的」，戊○○就與
    那2、3個男子邊走邊出去巷口，伊不知戊○○是否被他們押
    著。但在這沿著到巷口的吵架聲中，沒有聽到甲○○的聲音
    ，但在鞭炮聲前有聽到甲○○大聲說「你們幹嘛把我太太帶
    到外面」，之後就聽到甲○○追出去的聲音；伊也有聽到戊○○說「你給我押、你給我押」約2 、3 次；伊住處是在臺
    北市○○街64巷3 號，離被告甲○○家只有2 、3 步的距離
    ，當時伊有稍微探頭一下，但並未出去等語。核其所證具體
    明確，且其住處距案發現場較近，復有探頭張望，非僅聽聞
    而已，是其上開所證當有所據，且依其所證足認案發當時之
    情形係被告乙○○、共同被告丁○○先與戊○○自住處外出
    後，被告甲○○始進而追出，並再起爭執，終在被告乙○○
    、共同被告丁○○停車之臺北市○○街64巷巷口發生槍擊事
    件，又核與證人戊○○及被告甲○○以證人身分所證大致相
    符，堪認其等所證確有可信之基礎。
  2.反觀被告乙○○、共同被告丁○○就當時案發情形所供，則
    有下列可指之瑕疵，堪認其等所指情節不足採信：
  (1)被告乙○○與共同被告丁○○於第一次接受警詢時，就扣案
    槍枝如何出現，分別供承：「被告甲○○應門，之後並追至
    停車處，從褲子口袋取出一把黑色手槍」（丁○○93年10月
    25日警詢筆錄，偵卷第80頁參照）、「戊○○走到甲○○後
    面拿一樣東西給甲○○，後見甲○○拉滑套才知該樣東西是
    一把手槍」；應門時甲○○應該已經將槍帶在身上，戊○○
    沒有交接任何東西給甲○○（乙○○93年10月25日警詢筆錄
    ，偵卷第86頁參照；93年11月15日偵訊筆錄，偵卷第183 頁
    參照）。被告乙○○、共同被告丁○○就甲○○如何取出槍
    枝乙節，所供已不一致。
  (2)至就員警據報到場時之情形，被告乙○○、共同被告丁○○
    供承當時戊○○仍在警察旁邊一直咆哮（93年11月15日偵訊
    筆錄，偵卷第172 頁、第185 頁參照），惟與被告3 人俱無
    利害關係之到場處理員警卻一致證述略以，戊○○當時一副
    受到驚嚇、很惶恐的樣子；當時戊○○講了好幾句，但伊聽
    不太懂（證人張宏銘93年11月4 日偵訊筆錄，偵卷第108 頁
    、第109 頁參照、證人李源謙、李權桂93年11月16日偵訊筆
    錄，偵卷第198 頁、第199 頁參照），核與證人戊○○（93
    年11月16日偵訊筆錄，偵卷第200 頁參照）、證人陳添根（
    93年11月28日偵訊筆錄，偵卷第164 頁參照）、吳茲德（93
    年11月28日偵訊筆錄，偵卷第149 頁參照）、張傳生（93年
    11 月28 日偵訊筆錄，偵卷第156 頁參照）所證一致（此部
    分證詞既係上開證人本於親身聽聞而為證述，以實際經驗為
    基礎，依刑事訴訟法第160 條之規定仍具證據能力），足見
    被告乙○○、共同被告丁○○當係為避罪卸責始為不實之指
    述。
  (3)再者，被告乙○○、共同被告丁○○當日往訪目的係為催討
    朱宏文所欠債務，此節已據被告乙○○、丁○○、證人朱宏
    文供承在卷。被告乙○○、共同被告丁○○既以向朱宏文索
    討債務為目的，衡之常理，原應無從預期談判債務清償問題
    需時多久惟共同被告丁○○駕駛車牌號碼Ｙ3 －7679號自用
    小客車停在臺北市○○街64巷口處，卻未熄火，亦未上鎖，
    業據被告丁○○供承在卷（93年10月25日警詢筆錄，偵卷第
    79頁參照），則被告乙○○、丁○○是否原即以強押債務人
    朱宏文或其親人資為討債手段，益見可疑。
  (4)再依被告乙○○、共同被告丁○○所供，當日係因共同被告
    丁○○向被告甲○○表示還會再來索討債務，被告甲○○聞
    言始怒而持槍自其住所門口追擊至共同被告丁○○停車之處
    ，並發生槍擊案云云。惟衡之常情，被告乙○○、共同被告
    丁○○倘僅見朱宏文並不在家，略微交談之後隨即離去，被
    告甲○○何有僅因共同被告丁○○離去之時表示會再回來要
    債（共同被告丁○○93年11 月15 日偵訊筆錄，偵卷第170
    頁；被告乙○○93年11月15日偵訊筆錄，偵卷第179 頁參照
    ），即再行擴大事端，持槍傷人之理？況被告乙○○先前亦
    供承，伊與丁○○先前有去過該處一、二次，一次與丁○○
    去，一次與朋友去，但都無人應門（93年11月15日偵訊筆錄
    ，偵卷第179 頁參照），則既是初次或第2 次見面，見面情
    形均甚平和，又是朱宏文積欠債務在先，被告甲○○且非債
    務人，依經驗法則，被告甲○○更無僅因被告乙○○、丁○○已自行離去時之略微口角，即持槍傷人之理。是被告乙○○所辯實與常情不符，不可採信。
  3.至證人吳茲德亦證稱有聽到「我會再來」、並聽聞甲○○說
    「你真的這麼能用」、「能用不能用以後就知道等語」，接
    著聽到被告甲○○說「你真的這麼能用」，再來對方回說「
    能用不能用，以後就知道」，接著才聽到一個女的聲音，很
    大聲說「你給我押，你給我押，你給我敲擊頭」，接下來就
    聽到5、6聲槍響（93年11月28日偵訊筆錄，偵卷第147 頁至
    第152 頁參照），藉以質疑證人戊○○、甲○○所證情節，
    並據以認定被告甲○○確與乙○○、丁○○爭執。惟查，證
    人吳茲德亦證稱上開爭執聲音之來源係在臺北市○○街64巷
    巷口，並非甲○○住處門口（吳茲德93年11月28日偵訊筆錄
    ，偵卷第148 頁、第149 頁參照），不能證明被告乙○○所
    辯當日係甲○○前來應門，之後即發生衝突等節。再者，證
    人吳茲德上開聽聞之情，除可能係被告乙○○所辯情節外，
    亦有可能係被告甲○○與被告乙○○、丁○○因見妻子遭押
    ，先以言語嚇阻，嗣再乘機奪槍，不能以其所證即逕為有利
    被告乙○○之認定。況戊○○當時喊叫聲音、員警到場時之
    表情均狀甚驚恐，俱如前述，更可排除被告乙○○所辯情節
    之可能性。被告乙○○選任辯護人又以證人戊○○可能虛捏
    被害情狀，惟審酌被告乙○○、共同被告丁○○係突然到訪
    ，先前又僅係平和到訪索討債務，何有可能於驟然狀況下，
    還能虛捏被害情狀？因認被告乙○○選任辯護人上開所辯不
    能採取。
  4.再除上開供述證據外，扣案手槍（含彈匣1 個）其槍握把擦
    拭棉棒、手槍扣環擦拭棉棒、槍彈匣擦拭棉棒，與採取之丁○○、乙○○、甲○○之唾液進行DNA 比對鑑定後，其結果
    略以：(1)手槍扣環擦拭棉棒DNA 與嫌犯乙○○DNA-STR 型別
    相同，該型別在臺灣地區中國人分佈機率預估為3.27×10之
    -16 次方；(2)手槍槍握把擦拭棉棒DNA-STR 型別為混合型，
    不排除混有乙○○DNA 之可能；(3)槍彈匣擦拭棉棒DNA-STR
    型別為混合型，不排除混有嫌犯丁○○、乙○○DNA 之可能
    ，此有內政部警政署刑事警察局93年12月8 日刑醫字第0930
    218519號鑑驗書在卷可稽。上開鑑驗書再經本院函請再為說
    明其鑑定結果，復經內政部警政署刑事警察局以函覆略以：
    (1)手槍槍握把擦拭棉棒人類體染色體DNA-STR 檢測結果為混
    合型，排除較弱型別後，其餘較強型別與嫌犯乙○○之DNA
    型別相符，該DNA-STR 型別在臺灣地區中國人分佈機率預估
    為6.35×10之-15 次方。而二者之Y 染色體DNA-STR 型別亦
    相同，不排除手槍槍握把擦拭棉棒較強型別DNA 來自乙○○
    或與乙○○具有相同父系關係之人；(2)手槍槍握把、手槍扣
    環及槍彈匣擦拭棉棒，以Kastle-Meyer血跡檢測結果，成陰
    性反應，研判為曾使用槍枝者之皮屑殘留。至槍彈匣擦拭棉
    棒人類體染色體DNA- STR型別為混合型，研判混有嫌犯乙○○、丁○○及其他第三人，型別複雜，因此無法研判其機率
    ，此有內政部警政署刑事警察局94年8 月23日刑醫字第0940
    122456號鑑驗書，暨檢附之扣案手槍握把擦拭棉棒、手槍扣
    環部分擦拭棉棒、槍彈匣擦拭棉棒與被告乙○○、共同被告
    丁○○及被告甲○○3 人之唾液棉棒DNA-STR 型別比對結果
    在卷可稽（附本院卷）。則依上開鑑驗結果，可以確認扣案
    手槍上，於「手槍扣環」之部位上確定可以檢出被告乙○○
    之DNA 型別；至「手槍槍握把」之部位，則檢出混合有不同
    人之DNA 型別，惟經第二次鑑驗結果，仍可以檢測出最強型
    別即被告乙○○之DNA 型別或與被告乙○○父系關係之人之
    型別；槍彈匣部位，則混有被告乙○○、丁○○及其他第三
    人之DNA 型別，惟無法研判其機率。則依上開鑑驗結論，可
    以推知被告乙○○、共同被告丁○○及被告甲○○3 人中，
    既被告乙○○之DNA 型別在扣案手槍扣環、握把分別檢出，
    則被告乙○○當有可能為最常使用扣案手槍之人。
  5.被告乙○○暨其選任辯護人復質疑：上開扣案手槍槍握把、
    扣環固經檢出乙○○之DNA 型別，然亦不能排除被告乙○○
    係因於前揭時、地與被告甲○○爭搶扣案手槍，或被告甲○○持扣案手槍敲擊被告乙○○頭部所遺留，不能逕為推斷被
    告乙○○為持有扣案手槍且為使用扣案手槍之人云云。惟本
    院審酌下列各情，仍認扣案手槍長期持用者確係被告乙○○
    無訛：
  (1)被告乙○○固於本院審理時堅稱，被告甲○○有持扣案手槍
    槍擊伊頭部云云，惟查，固然人體任何部分或者人之血跡接
    觸物體後，均有可能檢出並據以比對遺留之DNA 型別（鑑定
    證人丙○○本院95年1 月5日 審判筆錄第6 頁參照），惟扣
    案手槍之手槍握把、扣環、槍彈匣上，以"Kastle-Meyer"法
    檢測結果，均查無血跡反應（鑑定證人丙○○本院95年1 月
    5 日審判筆錄第5 頁參照），是上開扣案手槍扣環、握把、
    彈匣上檢出之DNA 型別均係「皮屑殘留」結果，而非血跡所
    致。況且，審酌被告乙○○所稱伊頭部被敲之情節，略以：
    被告甲○○開完槍，伊已中槍坐在地上，且伊均不清楚發生
    何事，等到伊清醒時，被告甲○○不知持何物敲伊頭云云（
    本院95年4 月13日審判筆錄第18頁至第19頁參照），則以其
    頭部斯時受傷之情形，倘被告甲○○確有持槍敲擊被告乙○○頭部，何以扣案手槍竟無法檢出血跡反應？被告乙○○所
    辯已與客觀事證未符。再者，被告甲○○於偵訊時即已陳稱
    伊僅有以扣案手槍敲擊其中之一人，應係當時較為靠近車牌
    號碼Ｙ3 －7679號駕駛座之人，並未持手槍敲擊當時靠近該
    車副駕駛座，原來持槍押住其妻戊○○之人（93年11月16日
    偵訊筆錄，偵卷第217 頁參照）。固被告甲○○未能明確指
    認遭其以手槍槍柄下緣敲擊頭部者究為被告乙○○或共同被
    告丁○○，惟核被告甲○○所供，其敲擊之對象並非原持槍
    者，又係後來始中槍者，對照被告乙○○所供，顯被告甲○○所指為其持槍敲擊頭部之人當係被告丁○○，而非被告乙○○。上開情節又與客觀上扣案手槍無法鑑得血跡反應之鑑
    驗結論一致，當有可信之依據，從而，扣案手槍上之DNA 來
    源，當可排除血跡殘留所致。
  (2)況且，扣案手槍上鑑得被告乙○○DNA 型別之部位係「手槍
    扣環」、「手槍握把」，上開不同部位均以不同之棉棒分開
    採集，則其自無互相混同污染之虞，惟其中又以「手槍扣環
    」殘留最強之與被告乙○○相同型別之DNA 反應，該「手槍
    扣環」之部位又無從持以敲擊、攻擊他人，益徵被告乙○○
    上開所辯不足採取。
  (3)至被告乙○○選任辯護人復以被告甲○○確曾持有扣案手槍
    ，卻未能於扣案手槍上檢出其DNA 型別，據以質疑上開鑑驗
    書之可信性。惟此節亦據鑑定證人丙○○依其鑑定實務經驗
    到庭具結證稱：人體接觸物體後在物體上均有可能留下DNA
    ，然檢測亦有極限，即便存留DNA 於物體上，未必可以檢測
    出來，且有強弱之別；摸過物體次數越多，越有可能檢出DN
    A 型別；並舉竊盜汽車案為例，依其鑑識經驗就贓車方向盤
    採檢鑑驗結果，採到原長期使用者殘留的DNA 之可能性比採
    到竊盜行為人殘留DNA 之可能性為高，藉此例說明何以扣案
    手槍上並未採得與被告甲○○相同之DNA 型別（鑑定證人丙○○本院95年1 月5 日審判筆錄第6 頁參照）。則查，扣案
    手槍上採得之DNA 既係可以排除血跡所致，而可確定係皮屑
    殘留；而依鑑定證人丙○○所證DNA 鑑定實務經驗，長期持
    有扣案手槍者，越有可能鑑得其DNA 型別，則上開鑑驗書之
    結論反而可以合理說明正因被告甲○○僅短期持有該扣案手
    槍，始未能在扣案手槍上鑑得被告甲○○之DNA 型別，及被
    告乙○○始為長期持用扣案手槍者之事實。
  (4)被告乙○○復又辯稱上開內政部警政署刑事警察局93年12月
    8 日刑醫字第0930218519號鑑驗結論，可能因檢體受到污染
    ，致影響鑑驗結論云云，惟鑑定證人丙○○亦就上鑑驗過程
    結稱：槍枝DNA 之採集是由伊負責；被告乙○○、甲○○及
    共同被告丁○○之唾液棉棒則是另由他人負責採集，伊也不
    會碰到被告乙○○之DNA ，當無檢體或待鑑扣案手槍上殘留
    之DNA 受到污染之問題（本院95年1 月5 日審判筆錄第8頁
    參照），則被告乙○○上開空言所指，顯然無憑。
  (三)綜上所述，扣案手槍堪認確係於上揭時、地，由被告乙○○
    持以強押戊○○無訛。又扣案手槍、子彈雖由被告乙○○持
    有，惟共同被告丁○○邀同被告乙○○同往朱宏文住處催討
    債務，又自始至終均參與被告乙○○持槍強押戊○○上車之
    犯行，其顯與被告乙○○具有犯意聯絡及行為分擔，至為灼
    然。
三、按被告乙○○行為後，槍砲彈藥刀械管制條例業經總統於94
    年1 月26日以華總一義字第09400010101 號令修正公布，並
    自94年1 月28日生效施行，惟該條例第7 條第4 項及第12條
    第4 項之規定內容、刑度均無更易修正，自無比較新舊法之
    必要。是核被告乙○○所為，係犯槍砲彈藥刀械管制條例第
    7 條第4 項未經許可持有手槍及同條例第12條第4 項之未經
    許可持有子彈罪。又被告乙○○持槍強押戊○○之犯行，係
    犯刑法第302 條第1 項以非法方法剝奪人之行動自由罪。被
    告乙○○與丁○○就上開犯行均有犯意聯絡，行為分擔，應
    論以共同正犯。至被告乙○○所犯上開槍砲彈藥刀械管制條
    例第7 條第4 項持有手槍罪及同條例第12條第4 項持有子彈
    罪，係以一行為觸犯數罪名，為想像競合犯，應依刑法第55
    條之規定，從一重之槍砲彈藥刀械管制條例第7 條第4 項未
    經許可持有手槍罪處斷。又其所犯之未經許可持有手槍罪與
    妨害自由罪間，具有方法目的之關係，為牽連犯，應從一重
    論以持有手槍罪。爰審酌被告乙○○僅為討債未果，竟與丁○○基於妨害自由之犯意聯絡，共同持槍強押債務人朱宏文
    之母親，欲藉此逼債，惡性非輕，危害社會治安情節甚鉅，
    嗣於偵查暨本院審理時猶執詞飾卸，誣指被告甲○○另涉持
    有槍彈之犯行而避己罪責，毫無悔意等情，爰依公訴人所請
    ，從重量處有期徒刑7 年。至公訴人另求處併科罰金新臺幣
    1,000,000 元部分，本院審酌被告乙○○業為本院量處如上
    重刑，暨其犯罪情節，係為丁○○索討債務等一切情狀，認
    公訴人所請尚嫌過重，認併科罰金新臺幣100, 000元即足懲
    儆，並諭知易服勞役之折算標準。
四、至扣案之義大利ＥＡＡ廠製ＷＩＴＮＥＳＳ- Ｐ型口徑9 釐
    米制式半自動手槍1 把（含彈匣1 個，槍枝管制編號000000
    0000號）係違禁物，應依刑法第38條第1 項第1 款宣告沒收
    。至原扣案彈殼6 顆、彈頭4 顆均已失其子彈違禁物之性質
    而不具殺傷力；至原具有殺傷力之口徑9 釐米制式子彈3 顆
    ，又於鑑驗過程中均經擊發試射，亦已失其子彈違禁物之性
    質，均不另宣告沒收。
五、共同被告丁○○經本院傳訊，無正當理由不到庭，且業經臺
    灣板橋地方法院檢察署以94年度板檢榮執甲緝004785號自94
    年11月11日通緝中，顯已逃匿，且亦經本院發佈通緝，待緝
    獲後另行審結，附此敘明。
貳、被告甲○○部分：
一、公訴意旨另以：緣被告丁○○與被告甲○○之子朱宏文之間
    有債務糾紛，被告乙○○遂於民國93年10月24日晚上8 時許
    ，夥同被告丁○○（經本院通緝中，緝獲後另行審結）共同
    攜帶已裝填具殺傷力，口徑9 釐米之制式子彈9 顆之具殺傷
    力之義大利ＥＡＡ廠製ＷＩＴＮＥＳＳ- Ｐ型口徑9 釐米制
    式半自動手槍（含彈匣1 個，槍枝管制編號0000000000號）
    1 把，由被告乙○○駕駛車號Ｙ3 －7679號自用小客車，一
    起前往朱宏文位於臺北市○○區○○街49巷17號住處欲催討
    債務，並於抵達時將上開自用小客車先停放於臺北市○○街
    64巷巷口處，被告乙○○、丁○○則先後下車步行至甘州街
    64巷內朱宏文之家後門處並大聲敲門，被告甲○○之妻子戊○○聞聲前來應門，被告乙○○、丁○○得知朱宏文並不在
    家，且出來應門之戊○○係朱宏文之母，遂萌生共同妨害自
    由之犯意，由被告乙○○持上開手槍抵住戊○○右耳上方，
    被告丁○○則架住戊○○肩膀處，致戊○○不能抗拒，共同
    強押戊○○步行至甘州街64巷口上開車輛停放處，隨後將戊○○強行推入上開車輛副駕駛座內；而被告甲○○即戊○○
    之夫原本在上開臺北市○○區○○街49巷17號家中臥房準備
    就寢，聽聞敲門之巨響及門口的爭執聲，遂起身察看，見戊○○已遭被告乙○○、丁○○2 人強押出門，即刻追出門外
    與乙○○、丁○○理論，要其等不要對戊○○作此舉動，雙
    方發生爭執，被告甲○○見被告乙○○手持上開手槍，遂趁
    其不備將手槍奪下，隨即先後分別朝乙○○及丁○○二人開
    槍，一共擊發6 槍，被告乙○○的左腳及頭部各遭到槍擊，
    受有頭頂頭皮槍傷合併頂骨線狀骨折、左腳貫穿傷等傷害；
    被告丁○○則於左大腿、生殖器部位及右小腿處各遭到槍擊
    ，受有左臀貫穿傷及陰莖貫穿槍傷、左大腿合併股骨下段複
    雜性骨折、右小腿貫穿槍傷等傷害，2 人因受到槍擊均跌坐
    在地上，被告甲○○見鑄下大錯，隨即持上開手槍朝延平北
    路方向逃逸；嗣員警張宏銘、李權桂、李源謙等人於晚上8
    時許接到勤務中心通報，前往案發現場處理，嗣後並在民生
    西路、延平北路口附近發現被告甲○○，被告甲○○見員警
    前來，於未發覺犯罪前，主動向員警張宏銘等人交出槍枝，
    並表明槍擊案為其所為，願接受裁判，向前來查捕的員警自
    首，並扣得手槍1 把、彈匣1 個、子彈3 顆、彈殼6 顆、彈
    頭4 顆，因認被告甲○○所為係犯刑法第277 條第1 項傷害
    罪嫌云云。
二、訊據被告甲○○固就公訴人所指之傷害犯行坦承不諱，惟就
    當時之情形辯稱：扣案手槍是被告乙○○、共同被告丁○○
    2 人帶來；當時伊原本是在房間內睡覺，聽到外面有狗在叫
    ，又有敲門聲，也有吵鬧聲，所以就起來。出去一看，看到
    伊太太戊○○已經在賓士車旁邊，還沒有進去車內，伊就出
    去說有事好好講，被告乙○○、共同被告丁○○2 人就說：
    沒伊的事，要伊趕快走開，且正要將伊太太推入右前座時，
    伊趁機向持槍並推伊太太進入車內之人搶到槍；當時其中一
    人是在右前座推伊太太入車內，另一人則是站在駕駛座旁邊
    ，剛開始時，在右前座的那人要來搶槍，在拉扯間伊就擊發
    一發，那人就倒下；但在正駕駛座的那人又衝過來搶伊手上
    的槍，所以伊又擊發，伊也不清楚究竟擊發幾顆子彈，只知
    開槍的過程是一轉眼間的事，不超過幾秒鐘的時間，當時伊
    且是將槍口朝地上打，沒有朝被告乙○○、丁○○的身體部
    位打，乙○○頭頂部位之傷勢可能是流彈所傷；至於丁○○
    之臀部、腳的槍傷，應是丁○○與伊搶槍，伊在搶槍過程當
    中連續擊發的，丁○○在受傷之後，又拉伊之衣服，伊才又
    以槍托打丁○○的頭等語；被告甲○○選任辯護人則為其辯
    護略以：被告甲○○係見其妻戊○○為被告乙○○、丁○○
    強押上車之際，始因緊張且一時護妻心切，而有潛在之力量
    搶下扣案手槍，係正當防衛，且不小心擊發才傷害到被告乙○○、丁○○等語。
三、經查，被告甲○○確於93年10月24日晚間8 時許，在臺北市
    ○○街64巷巷口，持扣案手槍接續擊發數顆發子彈，致乙○○受有頭頂頭皮槍傷合併頂骨線狀骨折、左腳貫穿傷等普通
    傷害，丁○○則因而受有左臀貫穿傷及陰莖貫穿槍傷、左大
    腿合併股骨下段複雜性骨折、右小腿貫穿槍傷等普通傷害（
    2 人傷勢均未達重傷之程度），俱如前述。被告甲○○亦坦
    承其係基於傷害之意思，接續扣發扣案手槍扳機致乙○○、
    丁○○受有上揭之傷害結果，則公訴人所指被告甲○○上揭
    所為該當刑法第277 條第1 項傷害罪之構成要件，自有所據
    。至被告乙○○、共同被告丁○○指被告甲○○主觀上係基
    於殺人故意而擊發扣案手槍云云，觀之當時情狀、被告乙○○及共同被告丁○○所受傷勢部位，以及扣案手槍為警扣案
    時彈匣內尚有3 顆具殺傷力子彈等情（理由均詳如後述），
    堪認被告乙○○、丁○○所指尚屬無據，附此敘明。另被告
    甲○○於前揭時、地自自被告乙○○處奪得扣案手槍後，持
    有並接續擊發扣案手槍致被告乙○○、共同被告丁○○成傷
    之行為，雖其持有扣案手槍（含彈匣內子彈）之時間僅至警
    據報到場尋獲被告甲○○之時止，時間尚屬短暫，然被告甲○○既持以擊發，當亦具持有手槍及彈匣內子彈之意思，被
    告甲○○此部分犯行即亦該當槍砲彈藥刀械管制條例第7 條
    第4 項及第12條第4 項之構成要件，此部分犯行雖未據公訴
    人敘及，惟與公訴人所指被告甲○○之傷害犯行間，具有牽
    連犯之裁判上一罪關係，本院當應併為審究，並已於本院審
    理期日依刑事訴訟法第95條第1 款規定一併告知被告甲○○
    所涉此部分之罪名（本院95年4 月13日審判筆錄第2 頁參照
    ），使其得妥善行使訴訟上之防禦權。
四、被告甲○○所為固已該當刑法第277 條第1 項、槍砲彈藥刀
    械管制條例第7 條第4 項及第12條第4 項之構成要件，然犯
    罪之判斷並非以構成要件該當為已足，尚應審究行為人是否
    另具阻卻違法之事由而得阻卻違法。按對於現在不法之侵害
    ，而出於防衛自己權利之行為不罰，刑法第23條前段亦有明
    文。至所稱「不法之侵害」，只須客觀上有違法之行為，即
    可以自力排除其侵害而行使防衛權，且不以侵害之大小與行
    為之輕重而有所變更（最高法院87年度臺上字第3720號判決
    意旨參照）。再所謂「防衛過當」，指防衛行為超越必要之
    程度而言，防衛行為是否超越必要之程度，須就實施之情節
    而為判斷，即應就不法侵害者之攻擊方法與其緩急情勢，由
    客觀上審察防衛權利者之反擊行為，是否出於必要以定之（
    最高法院63年臺上字2104號判例意旨參照）。然本院認為，
    刑法第23條後段所謂「防衛過當」，立法者之意旨固當係慮
    及正當防衛行為人於進行正當防衛行為之時，難免出於慌亂
    而會有防衛過當之情形，因而給予減免。惟查，在針對現在
    不法侵害而為正當防衛行為時，往往在正當防衛行為人之主
    觀認知之中，其行為已是符合必要性之行為；換言之，行為
    人不僅無其防衛行為已逾越尺度之預見，或預見可能性，甚
    至亦欠缺期待可能性，無從期待行為人冷靜選擇最為溫和之
    方法，是刑法第23條後段所謂之「防衛過當」，當限於防衛
    行為人在沒有慌亂之情形下，猶採取過當防衛行為，始足夠
    成（黃榮堅，基礎刑法學上冊，第181 頁參照）。
五、經查：
  (一)被告甲○○固於上揭時、地，持扣案手槍接續擊發6 發子彈
    ，肇致乙○○、丁○○受有傷害，惟被告甲○○接續擊發扣
    案手槍前，先是於家中臥室聽聞敲門之巨響及爭執聲，待出
    門察看之際，已見其妻戊○○遭被告乙○○、丁○○二人強
    押至停放在臺北市○○街64巷巷口之自用小客車右前座旁，
    且正欲推入車內，核被告乙○○、丁○○對於戊○○所為，
    係犯刑法第302 條第1 項之罪，已如前述，則被告甲○○擊
    發扣案手槍前，確有來自於被告乙○○、丁○○對於戊○○
    行動自由之不法侵害，其侵害且至被告甲○○擊發手槍之前
    ，仍有挽救之餘地，侵害尚未結束，則被告甲○○行為時確
    有「現在不法」侵害之正當防衛情狀，當堪認定。
  (二)再被告甲○○實施之防衛行為固已有效防止被告乙○○、丁○○對於戊○○行動自由之不法侵害，惟其防衛行為終究造
    成被告乙○○、丁○○受傷之結果，自應檢討被告甲○○防
    衛行為之「必要性」暨是否防衛過當。經查：
  1.被告甲○○雖為防衛其妻戊○○行動自由，而傷害乙○○、
    丁○○之身體，惟除在法益絕對失衡，而有防衛權遭濫用之
    情形外，正當防衛行為對於侵害者所造成之法益損害，原不
    必小於防衛行為所必須保護之利益，此觀上揭最高法院87年
    度臺上字第3720號判決意旨自明，自不能以被告乙○○、丁○○身體受有傷害，顯較戊○○一時之行動自由受限，受害
    更為嚴重，即逕認被告甲○○所為之防衛行為過當。
  2.再防衛行為之必要與否，須就實施之情節而為判斷，即應就
    不法侵害者之攻擊方法與其緩急情勢，由客觀上審察防衛權
    利者之反擊行為，是否出於必要以定之（前引最高法院63年
    臺上字2104號判例意旨參照）。析論被告甲○○當時所面臨
    之防衛情狀，侵害者即被告乙○○、共同被告丁○○均為年
    輕力壯之成年男子，其中被告乙○○手中且持有扣案手槍1
    把，相較於當時年近60歲之被告甲○○、一介女流戊○○2
    人，被告乙○○等2 人在體力、武力上俱屬絕對優勢；再者
    ，被告甲○○之妻戊○○之行動又已在持槍之乙○○控制之
    下，共同被告丁○○又已趨近自用小客車駕駛座，該車且自
    始即未熄火，隨時備妥離去現場，情勢已然相當危急；佐以
    被告甲○○先前聽聞之爭執聲，乙○○、丁○○之來意又非
    良善，則被告甲○○倘不及時採取有效之防衛行為，戊○○
    不僅行動自由已受侵害，倘又遭挾持而去，其身體、生命亦
    有受害之虞，則被告甲○○趁機先奪下被告乙○○所持扣案
    手槍，復又於被告乙○○上前拉扯欲奪回扣案手槍時，槍口
    朝地上或被告乙○○、共同被告丁○○之下身部位扣發扳機
    ，當無過當。至被告乙○○選任辯護人又以共同被告丁○○
    原在自用小客車駕駛座之一側，嗣又接近被告甲○○，其與
    被告甲○○之間距離既然較遠，對於戊○○之權利似又不致
    有何立即之侵害，被告甲○○又已持槍在手，似被告甲○○
    當有持槍射擊共同被告丁○○以外之其他侵害法益較小之防
    衛手段可供選擇。然按，防衛行為是否必要，當以理性之第
    三人處於防衛者所面臨之情況，客觀上是否亦會採取同樣強
    度之防衛行為為斷，不能以事後之判斷取代之。被告甲○○
    槍擊共同被告丁○○之際，固已持槍在手，惟共同被告丁○○手中是否另持有槍械或其他兇器並不明確，就當時甲○○
    所處情勢而言，危險顯然尚未過去，仍有實施防衛行為之必
    要。再者，正當防衛之設原即在救法治之窮，使行為人於必
    要時於公權力不及介入時，以私力保護自己或他人之權利，
    倘過份要求防衛行為人採取迂迴手段，或者再冒付出其他代
    價之風險，以採取最溫和而同樣有效之防衛行為，顯然不足
    以使被害人之合法利益獲得充分保護，且無異要求被害人委
    曲求全。是就事後觀點而言，或許被告甲○○得以對空鳴槍
    方式，先行嚇阻丁○○；或者被告甲○○得以再向自用小客
    車開槍，再加強其嚇阻力，然不論何者，在當時之情形，都
    無異要求被告甲○○另冒自己或者其妻戊○○法益再受侵害
    之風險，自無期待可能性。綜上析述，本院因認被告甲○○
    持槍槍擊丁○○下身部位成傷之行為，並未過當。
  3.再就被告乙○○、共同被告丁○○所受傷勢觀之，被告乙○○受有頭頂頭皮槍傷合併頂骨線狀骨折、左腳貫穿傷等普通
    傷害，共同被告丁○○則於左大腿、生殖器部位及右小腿處
    各遭到槍擊，因而受有左臀貫穿傷及陰莖貫穿槍傷、左大腿
    合併股骨下段複雜性骨折、右小腿貫穿槍傷等普通傷害，均
    未達重傷之程度，分有被告乙○○93年10月25日慶生醫院診
    斷證明書1 紙、93年11月18日亞東醫院診斷證明書1 紙（偵
    卷第27頁、第261 頁分別參照）、共同被告丁○○93年10月
    25日、93年10月28日慶生醫院診斷證明書（偵卷第26頁、第
    177 頁分別參照）及亞東紀念醫院94年4 月4 日函各1 紙（
    附本院卷）在卷可稽。則除被告乙○○所受之「頭頂頭皮槍
    傷合併頂骨線狀骨折」乙項傷勢外，被告乙○○、共同被告
    丁○○所受傷勢均在下半身；而被告乙○○上開頭頂頭皮之
    傷勢亦非致命傷勢，則被告甲○○辯稱係子彈先擊中地上，
    再反彈擦過被告乙○○頭頂骨，即非無據。則被告甲○○於
    擊發扣案手槍時，當非有意針對被告乙○○、共同被告丁○○之致命部位，當堪認定。
  4.況查，被告甲○○將扣案手槍交予員警時，扣案手槍內含彈
    匣尚有具殺傷力之9mm （9 ×19mm）制式子彈3 顆，有扣案
    子彈3 顆（業經試射）、刑事案件採驗紀錄表（偵卷第238
    頁參照）、內政部警政署刑事警察局93年12月9 日刑鑑字第
    0930218589號槍彈鑑定書1 紙在卷可稽，倘被告甲○○確有
    超逾防衛必要之傷害故意，當有機會再行將僅餘子彈擊發用
    罄，惟被告甲○○亦捨此未為，綜合上開其餘事證，益見被
    告甲○○確已經在其可能採取之防衛行為當中，選擇侵害較
    小之手段。被告乙○○、共同被告丁○○所指被告甲○○具
    有殺人故意，涉犯殺人未遂罪嫌云云，亦屬無稽。
  5.至被告甲○○於槍擊被告乙○○、丁○○後，還以扣案手槍
    槍柄之下緣部位敲擊丁○○頭部一下，惟觀之丁○○之傷勢
    ，其頭頂部位並未受傷，此有其93年10月25日、93年10月28
    日慶生醫院診斷證明書各1 紙（偵卷第26頁、第177 頁分別
    參照）在卷可稽。則被告甲○○此一行為既未肇生丁○○傷
    害結果，本已不該當刑法第277 條第1 項之構成要件，自無
    再行檢驗是否合於正當防衛要件之必要。
  (三)由上析知，被告甲○○係突見被告乙○○持槍，與丁○○基
    於共同妨害自由之犯意聯絡，強押其妻戊○○欲上車號Y3-7
    679 號自用小客車右前座，在恐懼中一時心急，為維護其妻
    戊○○之權利，始出手搶奪被告乙○○手上所持之扣案手槍
    ，復又在爭奪手槍過程中與被告乙○○、丁○○拉扯、爭奪
    手槍過程之中，連續擊發扣案手槍，致被告乙○○左腳直接
    遭到槍擊，頭頂部則為地上彈射之流彈所傷，因而受有頭頂
    頭皮槍傷合併頂骨線狀骨折、左腳貫穿傷等傷害（未達重傷
    之程度），丁○○則於左大腿、生殖器部位及右小腿處各遭
    到槍擊，因而受有左臀貫穿傷及陰莖貫穿槍傷、左大腿合併
    股骨下段複雜性骨折、右小腿貫穿槍傷等傷害（未達重傷之
    程度），依當時之情狀，亦不能期待被告甲○○採取其他之
    防衛行為，是其所採防衛行為尚未過當。被告既係對現在不
    法之侵害，出於防衛他人即其妻戊○○之權利而於驚恐慌亂
    之中，連續擊發扣案手槍，應屬正當防衛，縱使因此致致被
    告乙○○、丁○○受有上開普通傷害，亦未超越必要之程度
    。
六、綜上所述，本件被告甲○○為防衛其妻戊○○之權利，採取
    自被告乙○○手上奪取扣案手槍，並且接續朝地上、被告乙○○、共同被告丁○○下半部位擊發子彈，致被告乙○○、
    丁○○均受有傷害之行為，核其所為乃正當防衛，且未過當
    ，依前揭說明，其行為不罰，自應諭知無罪之判決。
據上論斷，應依刑事訴訟法第299 條第1 項前段、第301 條第1
項，槍砲彈藥刀械管制條例第7 條第4 項、第12條第4 項，刑法
第11條前段、第23條前段、第28條、第302 條第1 項、第55條、
第42條第2 項、第38條第1 項第1 款，罰金罰鍰提高標準條例第
1 條前段、第2 條，現行法規所定貨幣單位折算新臺幣條例第2
條，判決如主文。
本案經檢察官王巧玲到庭執行職務
中    華    民    國    95    年    5    月    5     日
                  刑事第六庭審判長法  官 李育仁
                                  法  官 姜麗香
                                  法  官 許辰舟
以上正本證明與原本無異。
如不服本判決，應於判決送達後10日內，向本院提出上訴狀。
                                  書記官  洪忠改
中    華    民    國    95    年    5     月    5    日
附錄本案論罪科刑之法條：
槍砲彈藥刀械管制條例第7條第4項
未 經許可，持有、寄藏或意圖販賣而陳列第1 項所列槍砲、彈
藥者，處5 年以上有期徒刑，併科新台幣1 千萬元以下罰金。


司法院資訊處製作；財團法人民間司法改革基金會備份。
